臺灣高等法院臺中分院刑事判決　　　96年度醫上訴字第2046號
上　訴　人　臺灣臺中地方法院檢察署檢察官
被　　　告　何家奭
被　　　告　余鴻彰
前列2人共同
選任辯護人　紀育泓律師
　　　　　　黃清濱律師
上列上訴人因被告等業務過失致死案件，不服臺灣臺中地方法院
中華民國96年6月12日第一審判決(94年度醫訴字第7號，起訴案
號：94年度偵字第11714號)，提起上訴，本院判決如下：
    主  文
上訴駁回。
    理  由
一、公訴意旨略以：被告何家奭為沙鹿童綜合醫院(下稱童綜合
    醫院)之內科主治醫師，余鴻彰(起訴書誤載為「章」)為該
    院住院醫師，均係從事醫療業務之人。緣被害人王世民有酗
    酒及酒精性肝病病史，其於民國(下同)90年8月1日晚間飯後
    因發生腹痛、腹瀉、嘔吐、發燒、顫抖等現象，於晚間23時
    左右，至童綜合醫院急診室求治，經急診內科主治醫師即證
    人陳瑞明診察，被害人王世民之體溫為39.2度，血壓為
    88/49，心跳每分鐘120下，即緊急對被害人王世民做靜脈輸
    液、注射退燒針等處置，惟至翌(2)日凌晨近1時，證人陳瑞
    明發現被害人王世民仍有高燒不退及血壓變低之現象，即通
    知被害人王世民家屬並發出病危通知單，而後將王世民送入
    該院加護病房治療。被告何家奭及余鴻彰分別為當時在加護
    病房值班之內科主治醫師及住院醫師，詎被告何家奭並未盡
    其值班醫師之責而未在場值勤，而被告余鴻彰明知被害人王
    世民到院時主訴發燒、顫抖等現象，且經證人陳瑞明為初步
    處置後，仍有高燒不退，血壓降低之現象，顯見病人已病況
    危急，始有將被害人王世民送入加護病房之舉，依其專業知
    識、經驗，應可斷定被害人王世民已發生敗血性休克，亦即
    發生感染，造成菌血性休克，竟未為積極之治療措施並即時
    投予必要之抗生素治療，以遏止病情持續惡化，迨至被害人
    王世民病情加劇惡化後，始於同年月2日上午4時左右給予第
    1劑抗生素，終因為時已晚，致被害人王世民於同日上午5時
    30分及6時20分先後發生心跳停止現象，經施以心臟按摩急
    救，仍延至同日上午7時30分不治死亡。因認被告2人均涉犯
    刑法第276條第2項之業務過失致人於死罪嫌等語。
二、按犯罪事實應依證據認定之，無證據不得認定犯罪事實；不
    能證明被告犯罪者，應諭知無罪之判決，刑事訴訟法第154
    條第2項、第301條第1項分別定有明文。又認定不利於被告
    之事實，須依積極證據，苟積極證據不足為不利於被告事實
    之認定時，即應為有利於被告之認定，更不必有何有利之證
    據；認定犯罪事實所憑之證據，雖不以直接證據為限，間接
    證據亦包括在內，然而無論直接或間接證據，其為訴訟上之
    證明，須於通常一般之人均不致有所懷疑，而得確信為真實
    之程度者，始得據為有罪之認定，若其關於被告是否犯罪之
    證明未能達此程度，而有合理性懷疑之存在，致使無從形成
    有罪之確信，根據「罪證有疑，利於被告」之證據法則，即
    不得遽為不利於被告之認定。再事實之認定，應憑證據，如
    未能發現相當證據，或證據不足以證明，自不能以推測或擬
    制之方法，以為裁判之基礎，最高法院分別著有30年上字第
    816號、76年台上字第4986號、40年台上字第86號判例可資
    參照。
三、公訴人認被告何家奭、余鴻彰2人涉犯業務過失致死罪行，
    係以下列事證，資為佐憑：
(一)本件經送請國立臺灣大學醫學院附設醫院鑑定，鑑定結果：
    「王先生罹患肝硬化(可能源於酗酒)，在89年(按應係90年
    之誤)8月1日夜間就診時，表現出高燒、寒顫、休克現象。
    由此推斷其已發生敗血性克，亦即發生感染，造成菌血症和
    休克。...敗血性休克的診斷，可由後來血液培養長出細菌(
    創傷弧菌)和王先生持續出現休克和代謝性酸中毒得以證實
    。血液培養長出創傷弧菌，在臺灣地區得肝硬化病患並不罕
    見，而且經常合併軟組織潰爛和高死亡率。因此由個案的病
    情變化看來，確實符合創傷弧菌造成的敗血性休克而致死。
    王先生在急診就醫後。很快地轉進加護病房，接受更嚴密的
    監視，這些醫療過程並無可議之處。但是，要判斷本案有無
    過失，究竟何時投予抗生素是值得釐清的問題。【雖然創傷
    弧菌敗血症在肝硬化患者引致很高的死亡率，其是否及時接
    受抗生素治療，也會影響預後。若是在急診室或入加護病房
    之際，即已投抗生素治療，不論抗生素在抵抗力較差的肝硬
    化病患能否奏效，該院並無疏失。但是，如果王先生是遲至
    如案情概要所述的住進加護病房上午4時以後才接受第1劑抗
    生素，該院診治的醫事人員恐有延遲投予抗生素之疏失】」
    ，有該院92年9月15日(92)校附醫秘字第9200209681號函附
    卷可稽。
(二)在有疑似敗血性休克或原因不明的分佈性休克時，應給予廣
    效性之抗生素，有「中國醫藥學院附設醫院急診部工作手冊
    」附卷可參；而謝博生等合譯之赫里遜所著「內科學」載明
    ：「雖然下列特徵並不只限於急性感染，但如病人具有下列
    特徵，則我們應考慮到感染：1.驟然發病2.高燒3.呼吸系統
    的症狀：例如喉痛4....5.噁心、嘔吐、或腹瀉...8.白血球
    數高於每立方毫米12000或低於每立方毫米5000」(上冊第92
    頁)，有「內科學」節本在卷可參。
(三)「依區域醫院評鑑標準規定，加護病房應有專責主治醫師負
    責加護病房業務及資深住院醫師24小時專職值班，依前開規
    定加護病房之值班醫師應於院區內值班」，此業經行政院衛
    生署於93年9月16日以衛署醫字第0930035036號函在卷。
(四)死者王世民係於90年8月2日上午4時後始由童綜合醫院護理
    人員即證人邱芳玉依醫矚投以第1劑抗生素，業經證人邱芳
    玉於原審民事庭92年度醫字第12號王凱莉等與何家奭間損害
    賠償事件時證述明確，有言詞辯論筆錄附卷可稽。
(五)死者王世民確於送醫後不治死亡，業經臺灣臺中地方法院檢
    察署檢察官相驗明確，有勘驗筆錄及該署解剖紀錄附於90年
    度相字第1167號偵查卷可參。
(六)公訴人於原審審理時又援引告訴人及告訴代理人之意見，補
    充謂：死者王世民自1點到5點的住院期間，醫院沒有對休
    克做積極的治療，沒有留置導尿，也沒有尿量的紀錄，無法
    檢測病人腎臟的機能，亦未在鎖骨上做中心靜脈管的留置，
    以測定中心靜脈壓來做輸注液體的指標，只有掛點滴，及在
    上午4點寫過一次病歷紀錄，被告余鴻彰根本沒有診療病人
    。休克有很多種，不一定會發燒，要有敗血症才會發燒，
    敗血症就是細菌跑到血液中，當然要用抗生素，請參考陽明
    醫學院及中國醫藥學院實習醫生採用的INTERNGUIDE2000版
    主張抗生素靜脈注射要迅速使用。又敗血症細菌培養需要1
    天，但不可能拖那麼久的時間，如果依一般常規有疑似敗血
    症，就應該使用經驗性抗生素，等到細菌培養後，再依照培
    養的細菌對抗生素敏感度再更換使用正確的抗生素。另對敗
    血性休克病人使用抗生素前，固需維持病人的生命現象，先
    補充水份、給氧氣、矯正代謝性酸血症、抽血做細菌培養等
    等，但這些手續不會超過15至20分，抗生素卻拖了5、6個小
    時才施打，代謝性酸血症也沒有馬上處理，處理完應馬上抽
    血檢查看是否改善，再加以處理，被告余鴻彰卻都沒有做；
    另病歷上血液的酸鹼性是記載7.29，必須有氣管插管及機械
    性的呼吸輔助，防止呼吸衰竭，但被告余鴻彰直到近6點病
    人心跳停止才做，被告余鴻彰未能及時診斷出死者王世民於
    就診時已有敗血性休克，又延誤為死者王世民施打抗生素之
    時機，終至死者王世民之病症由可逆性休克演變成不可逆性
    之休克，顯有過失。依照國立臺灣大學醫學院附設醫院之
    函覆，抗生素在入院時就應該施打，因為當時已經可以看出
    敗血性休克，但行政院衛生署醫事審議委員會之鑑定報告卻
    認為晚1、2個小時施打不影響結果，所引用之有關1998文獻
    之數據，並沒有出現在文獻中，且上開長庚醫院的報告是指
    沒有治療的病患，死亡率才會變成百分之百，但本件死者王
    世民是有經過治療，與該報告之情況不同；另所稱死者王世
    民有多重性器官衰竭，亦與其他鑑定報告、死者王世民入院
    時可自行解尿、被告余鴻彰於原審民事庭92年度醫字第12號
    答辯稱死者王世民轉入加護病房時未有感染跡象等語均不合
    ，行政院衛生署醫事審議委員會所為鑑定顯然有偏頗，實則
    死者王世民入院時尚無多重性器官衰竭之情形，是因為敗血
    性休克未妥善治療最後才導致多重性器官衰竭。再者，查無
    任何1本書提到病人進來馬上使用抗生素會加速死亡，被告
    何家奭表示入院8個小時內施打都是適當的，亦無根據。
    依告訴代理人王世宗收集約有50篇的論文摘要，美國疾病管
    制局對於海洋弧菌感染的敗血症，發病至使用抗生素時間被
    延誤，會提高死亡率，對海洋弧菌敗血性病人開始使用抗生
    素時間拖愈久，死亡率愈高，所以在早期懷疑敗血性時就應
    該儘早使用抗生素。臺灣趙醫師對6個病人的海洋弧菌治療
    經驗，誤診是致死的主要原因。美國大衛的文獻報告，延遲
    使用抗生素會讓死亡率從百分之33上升至百分之100。並提
    出相關醫學文獻為憑。
(七)由上足見死者王世民在前往童綜合醫院求治並送往加護病房
    救治時，已可疑甚且可斷定其已發生敗血性休克，亦即發生
    感染，造成菌血症和休克，而有及時施以抗生素治療之必要
    ，惟被告余鴻彰竟疏未依其專業判斷，及時採取必要之急救
    措施並投以抗生素治療；被告何家奭以在外待命之方式值班
    ，未到場依其資深醫師之經驗指揮施救，致王世民無法免於
    高死亡率之發生，終至死亡。被害人王世民之死亡與被告何
    家奭及余鴻彰之上述業務上過失，有相當因果關係，至為顯
    然，資為論據。
四、訊據被告何家奭、余鴻彰均堅詞否認上揭業務過失致死犯行
    ，分別辯解如下：
(一)被告何家奭辯稱：
  事發時其雖係值班，但是以ON CALL方式(即在外待呼喚求援
    )值班，依照衛生署及醫院規定，其不需要留在加護病房內
    ，有呼叫時再回應跟指導即可，但被害人王世民進醫院到死
    亡，其都沒有收到任何通知，亦沒有看過或處理過病患，會
    在病歷上蓋章，是因為健保局規定，主治醫師一定要看過病
    歷，如果認為有錯誤，應該要在上面更改，並蓋章，全台灣
    的醫院都是如此處理。醫院就死者王世民之案例，事後曾開
    會檢討，認為處理並無錯誤。
  行政院衛生署93年9月16日衛署醫字第0930035036號函文是
    指加護病房之資深住院醫院應24小時專職值班，並非謂主治
    醫師即其亦須於24小時在加護病房現場執勤。全國各醫院之
    主治醫院均未有24小時在加護病房現場執勤之情形，而係採
    ON CALL方式，由現場醫護人員通報主治醫師，主治醫師再
    視情況到場處理。本件案發時，被告余鴻彰係第3年之資深
    住院醫院，為死者王世民檢查治療，並無違法不當，且被告
    余鴻彰及其他醫護人員均未通知其須到現場參與治療，其對
    死者王世民之死亡自無任何過失。
  死者王世民住院的時候確實有休克，休克的定義為：發燒、
    體溫下降、白血球可高可低、心跳加快、小便缺尿等，就可
    以認定是休克，只是被告余鴻彰當時無法排除是出血性休克
    或敗血性休克，並沒有其他證據可以肯定是敗血性休克，只
    能肯定有休克。又抗生素是要使用，但不是病人一進來就馬
    上施打，病人如果是敗血性休克，如果直接施打抗生素，什
    麼事情都沒有再處理，是不正確的，反而會造成病人加速死
    亡，所以是先施打點滴、補充水份，處理代謝性酸血症，須
    經過血液培養以後才能施打抗生素。其所使用之ICU急症醫
    學書籍中提到抗生素的使用是必須的，但使用抗生素療效並
    不如所想的一樣，效果不是很明確，就算使用適當與不適當
    的抗生素，對病人的存活率而言，並沒有任何影響。另一項
    研究顯示在前24小時內早期使用抗生素不影響存活率，不論
    是否選擇適當的抗生素，換言之，使用抗生素是否正確對存
    活率沒有影響。再者，全世界公認病人住院後8個小時內施
    打抗生素是適當的處理。此部分的依據可參照美國醫學會雜
    誌1997年發行的文獻所載，這是近10年來公認的處理方式。
    再者，抗生素手冊有關敗血症1章有提到，敗血性的感染所
    引起全身性症狀不是因細菌的增生所引起，而是因為感染的
    過程所引發的發炎反應，所以抗生素可以殺死細菌，卻無法
    截住細菌與宿主之間所做出的介質，及介質所引發的敗血性
    休克及多重器官衰竭。國立臺灣大學醫學院附設醫院之鑑定
    報告並未指出以上午4時做為施打抗生素是否遲延之依據。
  對於行政院衛生署醫事審議委員會鑑定報告引用的文獻數據
    部分，是告訴人對文章有誤解，該文章是指病人有肝病或肝
    硬化得到海洋弧菌的死亡率約百分之50，但如果病人肝硬化
    又合併敗血性休克，死亡率是百分之100，告訴人可能忽略
    了敗血性休克這部分的敘述。
  又得到感染對於正常人，例如拉肚子，可以不用施打抗生素
    。告訴人質疑沒有放管子，其實都有做，至於沒有放導尿管
    ，是因為一開始死者王世民本身可以起身解尿，所以可以再
    觀察，不用急著放，但實際上後來還是有放導尿管。死者王
    世民進來的時候相當煩躁不安，所以插管上有困難，後來有
    放3條的管子，分別是左、右手及中央靜脈導管，只是不是
    從鎖骨進去，是從右邊的腹股靜脈進去，導管比較大，輸液
    的效果較好。
(二)被告余鴻彰辯稱：
  死者王世民於90年8月2日凌晨1時左右轉入加護病房後至上
    午4時左右間，其已進行各項檢查與處置，包括：各項常規
    生化學檢查、血液細菌培養、胸部及腹部X光檢查、給氧氣
    罩、輸注生理食鹽水及碳酸氫納、備血、施打抗生素，及置
    放鼻胃管，發現有咖啡狀引流液約500CC，接著便輸血、會
    診外科醫師，外科醫師以病人有休克及酸中毒情形，認為不
    宜開刀。上午5時左右，死者陷入婚迷，瞳孔擴大，心跳極
    為緩慢，其即施以置放氣管內插管及施打升壓藥物等各項急
    救措施及心肺復甦術等(詳如原審卷一第40至44頁)，有卷內
    各份鑑定報告可參，其已進行各項檢查及治療措施，並無公
    訴意旨所指未為積極治療之情形。
  死者王世民被送入加護病房時，雖呈血壓低、心跳也休克狀
    態，但休克之原因很多，例如：出血性休克、敗血性休克等
    ，當時死者王世民雖有發高燒，但其白血球計數為4100/uL
    ，在正常範圍內，無法斷定為敗血性休克，且使用抗生素後
    ，會影響檢查結果之正確性，無法培養出真正之致命病菌，
    故其進行檢查及抽血作細菌培養後，隨即於上午4時前即投
    以抗生素。卷附之臨時醫囑單所載時間係事後補登電腦資料
    之時間，而非施行治療之時間；護理紀錄所載施打抗生素之
    情形，亦係事後補記載，業經證人邱芳玉於原審民事庭92年
    度醫字第12號民事事件證述在卷，不得據此認定其施打抗生
    素之時間。且敗血性是一個症候，原因很多，身為急診醫生
    就要去查證，其只能先從血壓、生命跡象等先加以查證，看
    有沒有血栓等先做處理。鑑定報告是綜觀事後結果，且有提
    到一開始死者王世民的數值並無法確定是敗血性休克。
  死者王世民係因海洋性創傷弧菌感染引起敗血性休克死亡，
    此種感染依一般文獻統計死亡率都在百分之50以上，若病人
    就醫時已呈現低血壓或休克狀態，則死亡率高達百分之77至
    百分之100，有行政院衛生署醫事審議委員會鑑定報告及醫
    學文獻(參原審卷三第42至48頁)可參。死者王世民有酒精性
    肝硬化，其死亡率幾乎為百分之百，並非短短幾小時就可以
    挽回，其已盡最大努力。另死者王世民生命是否延續，並不
    完全倚賴抗生素之投予，尚包括其他重要的影響因素，亦有
    國立臺灣大學醫學院附設醫院補充鑑定報告可佐。且依卷附
    之醫學文獻(參原審卷二第360至361頁)亦可知，抗生素雖可
    殺死細菌，卻無法遏止細菌和病患間所製造之介質，以及介
    質所引發的敗血性休克和多重器官衰竭，縱以抗生素治療，
    敗血症之死亡率仍相當高。另快速殺滅細菌可能會導致細菌
    死亡，大量釋放內毒素或其他有毒產物，反而對病患有害，
    故在投予抗生素前或同時，應該先適當處理休克、缺氧、酸
    中毒以及代謝的變化，使用抗生毒不保證治療敗血症一定可
    以成功，如何補充病患充分體液、保持血壓及呼吸，才是救
    治病患的最重要程序。況投予抗生素之時點，依一項醫學研
    究顯示在前24小時，無論是否選擇正確的抗生素，早期使用
    抗生素並不影響存活率。國立臺灣大學醫學院附設醫院之鑑
    定報告中並未提出為何以上午4時做為施打抗生素是否遲延
    之判斷依據。是其於本件醫療急救過程中，是否按時投予投
    生素亦與死者王世民之死亡無相當因果關係。
  據上，依卷內各份鑑定意見可知，其在死者王世民死亡前之
    整體醫療行為均符合醫學常規，並無疏失。
五、證據能力部分：
(一)告訴人徐素丹、王凱莉、告訴代理人王世宗於警詢時之證述
    ，為被告以外之人於審判外之言詞陳述，業經辯護人於本院
    準備程序時爭執其等之證據能力(見本院卷一第123頁)，且
    核無刑事訴訟法第159條之1至第159條之4所定得為證據之例
    外情形，依刑事訴訟法第159條第1項之規定，告訴人徐素丹
    、王凱莉、告訴代理人王世宗於警詢之言詞陳述，對於被告
    無證據能力。
(二)刑事訴訟法第158條之3規定：「證人、鑑定人依法應具結而
    未具結者，其證言或鑑定意見，不得作為證據」，其立法理
    由乃在擔保該證言或鑑定意見，係據實陳述或公正誠實之可
    信性，故未依法具結者，依證據絕對排除法則，當然無證據
    能力，而不得作為證據，自不得因當事人於審判程序之同意
    ，逕認該未經具結之證言或鑑定意見，亦得作為證據，此於
    適用刑事訴訟法第159條之5第2項所定「視為有前項之同意
    」
    之情形者，亦應受上揭第158條之3規定之限制。又告訴人基
    於追訴被告為目的，而為與待證事實有關之陳述，仍應居於
    證人之地位，依法具結，以擔保其供述之信用性與憑信性，
    始得作為認定被告犯罪事實所憑之證據。查本件證人即告訴
    人徐素丹、王凱莉、告訴代理人王世宗於偵查中向檢察官所
    為之陳述，乃屬證人之身分，自應依刑事訴訟法第186條第1
    項規定命其具結，惟檢察官並未命其等以證人之身分先經具
    結後為之，亦未於訊問後補行具結(見相驗卷一第26至30頁
    、卷二第53、106、108至109、146至149頁)，且查無刑事訴
    訟法第186條第1項但書所規定不得令其具結之情形，被告之
    辯護人復主張其等於檢察官訊問時之證述並無證據能力等語
   (見本院卷一第123頁)，依上說明，證人即告訴人徐素丹、
    王凱莉、告訴代理人王世宗證人等人於偵查中向檢察官所為
    之陳述，均無證據能力。
(三)再按被告以外之人於審判外之陳述，雖不符刑事訴訟法第
    159 條之1至同條之4之規定，而經當事人於審判程序同意作
    為證據，法院審酌該言詞陳述或書面陳述作成時之情況，認
    為適當者，亦得為證據；當事人、代理人或辯護人於法院調
    查證據時，知有第159條第1項不得為證據之情形，而未於言
    詞辯論終結前聲明異議者，視為有前項之同意，同法第159
    條之5定有明文。立法意旨在於傳聞證據未經當事人之反對
    詰問予以核實，原則上先予排除。惟若當事人已放棄反對詰
    問權，於審判程序中表明同意該等傳聞證據可作為證據；或
    於言詞辯論終結前未聲明異議，基於尊重當事人對傳聞證據
    之處分權，及證據資料愈豐富，愈有助於真實發見之理念，
    且強化言詞辯論主義，使訴訟程序得以順暢進行，上開傳聞
    證據亦均具有證據能力。本件其餘在下列判決理由中所載被
    告以外之人於審判外所為陳述經援引為證據者(包括各項書
    證)，因檢察官與被告、辯護人於本院辯論終結前，對於證
    據能力均不爭執，本院審酌各該證據作成時之狀態，也認無
    不法取供之情形，與待證事實具有關聯性等情況，認為適當
    ，應認得為本案之證據，故均有證據能力。
六、死者王世民於90年8月2日凌晨1時20分左右送入加護病房時
    ，已呈休克狀態一節，為被告何家奭、余鴻彰2人所不爭執
    ，復經童綜合醫院急診內科主治醫師陳瑞明於警詢時證述明
    確，堪先認定。公訴人雖引告訴人及告訴代理人所指訴及提
    出之各項書證為據，認被告余鴻彰就死者王世民之休克情形
    並未為任何積極之處置，以致發生不可逆之敗血性休克，顯
    有過失云云。但此為被告2人所堅詞否認，並辯解如前。經
    查：
(一)依國立臺灣大學醫學院附設醫院之鑑定意見：「(四)對王先生
   (按即死者王世民)休克的處置，應包括注入適量輸液以增加
    組織的血液灌流；如果在給予適量輸液後，血壓仍然偏低、
    寡尿時，則必須考慮加上升壓劑；若病人血氧過低或呼吸困
    難，還必須給予氧氣，甚至採氣管插管，借助呼吸器；除此
    以外，如血液檢查發現病患有嚴重的代謝性酸中毒，必須設
    法改正。這些個別處置步驟的需要性，端賴發生臨床醫師根
    據經驗和檢驗數值進行判斷」等情，有該院94年5月6日校附
    醫秘字第0940000164號函1份足資參佐(見92年度醫字第12號
    民事卷第二卷第152至154頁)。
(二)茲就公訴人、告訴代理人爭執被告余鴻彰未就死者王世民之
    休克情形，為任何積極處置部分，逐項說明如下：
  1.輸液：
    「哈里遜內科學(上)」一書第1031頁記載：「血液動力學
      、呼吸和代謝支持這類措施的最終目的是恢復組織適當供
      氧和代謝產物的供給。恢復組織的適當灌注是不可少的環
      節，因為有效血容量不足在敗血症的患者很常見，所以在
      開始治療措施中應該包括靜脈補液，一般-~2小時之內補
      入1~2L生理食鹽水。」(參原審卷一第244頁背面)。
    在本案中，被告余鴻彰辯稱：其在死者王世民進入加護病
      房後，即由右側股靜脈導入輸液，並使用兩條大號輸液管
      加速輸液，共輸液達4600西西(即全身之血量，亦為平常
      人1日需水量之2倍)等語(參原審卷三第184頁)，並有液體
      輸入／排出量記錄1紙附卷可稽(見相驗卷一第49頁)。而
      依卷附之臨時醫囑記錄單、長期醫囑記錄單顯示(見相驗
      卷一第62、63頁)，可知自當日凌晨1時20分左右起至上午
      4時26分左右止，被告余鴻彰確實分別囑咐於當日(1)凌晨1
      時39分，輸液0.9% NaCl 500ml/btl；(2)凌晨1時37分，輸
      液5% Glucose 500ml/btl；(3)凌晨1時52分，輸液0.9%
      NaCl 500ml/btl；(4)上午4時27分，輸液0.9% Nacl
      500ml/btl，共計囑咐輸液至少2000CC；另卷附之護理紀
      錄亦載明：「8月2日上午2時25分：...左手20號IC接
      H/S500ml...0.9%N/S500ml×2Bot」、「8月2日上午3時21
      分：...2手20號IC接500ml」、「8月2日上午3時50分：
      ...0.9 %N/S500ml」(見相驗卷一第51至52頁)。則依前揭
      醫學文獻之標準，可知被告余鴻彰確實已為死者王世民提
      供足夠之輸液。另依行政院衛生署醫事審議委員會之鑑定
      意見，認為：「(二)病人到院時已陷入休克，給予液灌沖(
      fluid challenge)、留置導尿管、輸血及給予升壓劑(
      Dopamine)等。中心靜脈導管有監測與治療的功能，此病
      人雖未放置中心靜脈導管，但由股靜脈放入較大輸液管，
      可以較快及較大量輸入液體，此部分的治療功能可以等同
      中心靜脈導管。有中心靜脈壓的監測數據當然更好，但若
      沒有，也不能說就有疏失，因為由病人的血壓、心跳，也
      可以大致了解血循動力狀況。」等情，有行政院衛生署95
      年10月2日衛署醫字第0950214654號書函及所附行政院衛
      生署醫事審議委員會編號第0000000號鑑定書可稽(見原審
      卷一第72至74頁)，更可證明被告余鴻彰就輸液之處置，
      並無不當。
  2.輸氧及呼吸器使用：
    被告余鴻彰辯稱：在90年8月2日上午3時以前即已進行輸氧
    ，於上午4時30分以前，死者王世民血氧飽和均高達98.5%以
    上，血氧分壓高達128.5及140.3，並無插管之必要等語(參
    原審卷三第185頁)，並有呼吸監護記錄1紙(見相驗卷一第46
    頁)及死者王世民於當日上午2時52分之生化檢驗單顯示其
    PO2數值為128.5mmHg(正常參考值為75-100mmHg)，SAT數值
    為98.5%；於當日上午3時25分之血液氣體(GAS)報告單顯示
    其PO2數值為140.3mmHg，SAT數值為99%可資佐憑(見病歷第2
    冊第15、37頁)，所辯與檢驗數值相符，堪予採信。則死者
    王世民之血中氧氣在被告余鴻彰為其進行輸氧前，既然均無
    異狀，被告余鴻彰未於死者王世民一進入加護病房之初或當
    日上午3時前，為其進行輸氧，自無不當。
  3.輸血：
    被告余鴻彰辯稱：死者王世民係重度酒精性肝硬化，於89年
    1月26日門診檢查時，血紅素僅8.4g/dl，血比容26.6%；於
    90年3月6日血紅素更低至8.1g/dl，血比容26.2%，此乃因肝
    硬化所導致之慢性貧血。處理上開低血紅素之症狀，應先確
    認係急性失血或是慢性貧血所致，在慢性貧血患者，血紅素
    縱使降至3-4g/dl，亦不見得要馬上輸血，僅需矯正其病因
    即可。死者王世民此次住院時血紅素雖為7.1g/dl，但初期
    並無血便及出血現象，依其病史判斷，應係肝硬化慢性貧血
    導致等語( 參原審卷三第183至184頁)，核與證人陳瑞明於
    警詢時證稱：「因病人本身在本院門診病歷中記載為肝硬化
    ，脾腫大，慢性貧血，當時於本次就診抽血檢查中，其血色
    素與平常相差無幾，且病人並無吐鮮血、解黑便之情形，無
    急性出血之跡象，應為慢性貧血之情況，故無緊急輸血之必
    要」等語(見相驗卷一第8頁)相符，並有血液常規(CBC)報告
    單1紙(見相驗卷一第21頁)足資參佐。另法務部法醫研究所
    鑑定書之鑑定經過亦載明：「一、肉眼觀察結果：...解剖
    紀錄：腦髓：...未見明顯出血...無顱腔積血或積水之記載
    。胸腹腔：亦無積血之記載...．食道未見靜脈曲張變化，
    亦未見出血現象。...胃：無明顯之潰瘍，...未見穿孔情形
    。」(見相驗卷一第135頁)，則可佐證死者王世民並無任何
    臟器出血之情形，更徵被告余鴻彰此部分所辯，係有所據。
    參以被告余鴻彰於死者王世民入加護病房後之凌晨1時37分
    左右，即開立醫囑指示備血，有臨時醫囑記錄單在卷可查(
    見相驗卷一第62頁)，足見被告余鴻彰一開始即有視死者王
    世民之需要，隨時予以輸血之準備，則依常理，若被告余鴻
    彰在評估死者王世民當時之狀況後，認為確有輸血之必要，
    自會囑咐護理人員立即領血，豈有已通知備血，卻在死者王
    世民需要時不予輸血之可能。更何況本案經送請行政院衛生
    署醫事審議委員會鑑定結果，認為：「王世民先生被送到急
    診時，已呈休克狀態(血壓低，心跳快)。休克原因很多，例
    如：出血性休克及敗血性休克等，雖病人在幾個小時後，鼻
    胃管引流導出咖啡狀液體500C.C，但在就診當時，並無明顯
    胃腸道出血的現象(包括排解瀝青便、解血便、吐血或吐咖
    啡狀物等)；而病人的血紅素值偏低僅7.1gm/dL，但對照其
    於89年1月時的檢查結果8.4gm/dL，此次偏低的血紅素，部
    分原因固然可能是出血造成，但慢性肝疾病的後遺症(脾臟
    破壞血球、骨髓產生不足等)也是很重要的相關因素。由於
    沒有急性明顯出血的症狀，所以醫師不能確定病人是出血性
    休克，也因此一開始沒有立刻輸血，並不能算是有疏失。」
    ，有行政院衛生署91年11月27日衛署醫字第0910074494號書
    函暨鑑定書存卷可查(見相驗卷一第180至181頁)。準此，被
    告余鴻彰在對死者王世民安置胃管發現有咖啡色之胃液約
    500CC流出前，依死者王世民表現之病徵、檢驗指數及與先
    前就醫之病歷資料相互核對結果，評估尚無對死者王世民進
    行輸血之必要，所為診斷難認有何違誤。
  4.使用升壓劑：
    被告余鴻彰辯稱：升壓素使用是用來改變週邊血管舒張及
    恢復血壓，但不必要的血管收縮反而會使患者產生乳酸血
    症，提升代謝率，而抵銷心輸出量增加帶來的好處，所以
    必須在補充足夠輸液後，仍無法矯正時才使用。其於補充
    足夠輸液後之適當時機使用升壓素，並無怠於治療之情形
    等語(見原審卷三第184頁)，此核與國立臺灣大學醫學院附
    設醫院94年5月6日校附醫秘字第0940000164號函謂：「(四)對
    王先生休克的處理，應包括注入適量輸液以增加組織的血液
    灌流；如果在給予適量輸液後，血壓仍然偏低、寡尿時，則
    必須考慮加上升壓劑」等情相符(見92年度醫字第12號民事
    卷第二卷第152至154頁)，並有「急症醫學」(長庚紀念醫院
    急診部主任鄭隆賓編譯)一書之文獻資料可佐(見相驗卷三，
    第198至199頁)。基此，被告余鴻彰在給予適量輸液之前，
    未使用升壓劑，顯然亦無何應給予治療卻不積極進行救治之
    疏失。
  5.代謝酸中毒之處理：
    被告余鴻彰辯稱：其於凌晨1時43分即開立血液檢查之醫囑
    檢查單，但後續之檢查及處理往往需費時一段時間，不可能
    馬上看到檢查的結果，本案醫院檢驗室是在凌晨3時25分，
    始完成死者王世民之血液氣體分析檢查報告，其於凌晨3時3
    0分後才知死者王世民有酸血症之情形，已即時輸注NaHCO3
    以治療酸血症等語(見原審卷三第184至185頁)，核與護理人
    員即證人邱芳玉於原審民事庭92年度醫字第12號言詞辯論時
    結證之情節相符(見92年度醫字第12號卷一第275頁)，並有
    血液氣體(GAS)報告單(見相驗卷一第20頁)及護理記錄載明
    ：「8月2日上午4時20分：DATA回SHOW  ABG-->PH:7.295...
    Dr.余鴻彰(誤載為「章」)予byst.order soda」(見相驗卷
    一第52頁)在卷可查，互核一致，堪信屬實。則被告余鴻彰
    在知悉死者王世民有代謝酸中毒之情形時，業已為即時之處
    理至明。
(三)再者，本案曾先後送請行政院衛生署醫事審議委員會、國立
    臺灣大學醫學院附設醫院就本案醫療人員有無過失責任為鑑
    定及補充鑑定，鑑定意見分別如下：
  1.行政院衛生署醫事審議委員會之鑑定意見如下：
    經臺灣臺中地方法院檢察署囑託鑑定本案醫療人員有無過
      失責任，係認：「王世民先生被送到急診時，已呈休克狀
      態(血壓低，心跳快)。休克原因很多，例如：出血性休克
      及敗血性休克等，雖病人在幾個小時後，鼻胃管引流導出
      咖啡狀液體500C.C.，但在就診當時，並無明顯胃腸道出
      血的現象(包括排解瀝青便、解血便、吐血或吐咖啡狀物
      等)；而病人的血紅素值僅7.1gm/dL，但對照其於89年1月
      時的檢查結果8.4gm/dL，此次偏低的血紅素，部分原因固
      然可能是出血造成，但慢性肝疾病的後遺症(脾臟破壞血
      球、骨髓產生不足等)也是很重要的相關因素。由於沒有
      急性明顯出血的症狀，所以醫師不能確定病人是出血性休
      克，也因此一開始沒有立刻輸血，並不能算是有疏失。病
      人一開始發高燒，是應該考慮感染引起的敗血性休克，不
      過其白血球計數4100/uL是在正常範圍內，所以醫師也無
      法一下子斷定為敗血症而馬上投與抗生素。肝硬化病人有
      時會有因為脾機能亢進而致基態的白血球數目偏低，一遇
      到感染，血球數上升，反而落在正常範圍的情形。這種情
      形，可能誤導醫師而沒有考慮到感染症的可能，不過病人
      於89年1月時的檢查白血球5600/uL，並無基態偏低的情形
      ，所以此次的白血球計數有否誤導的情形實不得而知。病
      人就診時雖有腹痛，但據醫師描述及病歷記載，其腹部檢
      查並無腹膜炎跡象，所以醫師沒有立刻會診外科，急性腹
      症原因很多，有些需要外科協助解決，有些則否，觀察2
      -3小時後看狀況(對此一病人，當時醫師是懷疑會不會是
      消化性潰瘍併穿孔)再照會外科，也是合乎情理的處置。
      病人血液培養後來已證明是創傷弧菌感染。此種細菌是海
      水中最常見之菌落，感染最容易發生在酒癮者或肝病病人
      身上(食入未煮熟的海產貝類或傷口感染)，一般文獻統計
      死亡率都在50%以上。若病人就醫時已呈現低血壓或休克
      狀態，則死亡率高達77至100%(參考資料：長庚醫學雜誌
      1994；17(4):339-46.；Journal of Emergency Medicine
      1998；16(1):61-6)。病人就醫時已呈休克狀態，短短數小
      時之內即死亡，過程快得有些離奇，但若確知是創傷弧菌
      感染，則結果也不算令人意外，整體來說，這個案例醫療
      過程並無疏失。」等語，有行政院衛生署91年11月27日衛
      署醫字第0910074494號書函暨所附編號第910081號鑑定書
      可稽(見相驗卷一第180至182頁，下稱醫審會之第1次鑑定
      報告)。
    經本院民事庭再次囑託該會鑑定結果，認：「(一)綜合醫師
      病程紀錄與護理紀錄顯示，病人於90年8月2日約01:20住
      入加護病房，至05:40心跳變慢，醫院所做處置包括輸注
      食鹽水、驗血、血液培養、胸及腹部X光攝影(04:22)、插
      入鼻胃管(04:26)、輸血(04:38)、會診外科(04:40)、施
      打抗生素Unasyn 1.5gm(05:48)、插入導尿管、氣管內管
      及由右側股靜脈置入較大輸液管(05:48)、其他急救措施
      等。依據醫師紀錄，Unasyn抗生素施打之醫囑在04:00開
      出。(二)病人到院時已陷入休克，給予液灌沖(fluid
      challenge)、留置導尿管、輸血及給予升壓劑(Dopamine)
      等。中心靜脈導管有監測與治療的功能，此病人雖未放置
      中心靜脈導管，但由股靜脈放入較大輸液管，可以較快及
      較大量輸入液體，此部分的治療功能可以等同中心靜脈導
      管。有中心靜脈壓的監測數據當然更好，但若沒有，也不
      能說就有疏失，因為由病人的血壓、心跳，也可以大致了
      解血循動力狀況。前述所做處置，實際執行或許較紀錄早
      ，而且，實際心跳完全停止且急救無效是在約06:20，此
      時間點前所做處置，並非於死後才做。(三)此病人入院時已
      呈敗血性休克，末期伴多重器官衰竭。從結果看過程，病
      人在短短數小時內死亡，顯示這時間內病人應該已因為敗
      血症而出現多器官衰竭的現象。直接導致多器官衰竭的原
      因是一些人體內在的細胞激素與發炎前驅物質，多器官衰
      竭的時候才打抗菌的抗生素可能已無濟於事，至少可以說
      ，早一兩小時或晚一兩個小時打，對結果是沒什麼差別的
      ，難謂有延誤或疏失〔參考資料：American Journal of
      Respiratory and Citical Care Medicine. 2006；173(3)
      :256-63〕。創傷弧菌以如此突然又猛烈的方式侵襲酗酒
      及肝功能不好的病人，來時已呈休克狀態，死亡率可高達
      77至100%〔參考資料：長庚醫學雜誌1994；17(4):339-46.
      ；Journal of Energency Medicine 1998；16(1):61-6〕
      。(四)如前所述，病人到院時已呈敗血症休克，末期伴多器
      官功能衰竭的現象，這樣的休克多屬不可逆的狀態，並非
      搶救是否得當能夠改變者，所以難謂醫師有疏失。(五)本案
      的病程進展有醫療紀錄，病人住院時短，病情其發展快速
      ，但並非無醫療紀錄，亦不表示醫師未看診。就醫療實際
      執行狀況看，醫師的處置並未失當，病歷紀錄縱由值班醫
      師或住院醫師書寫也是常態，主治醫師未及查看及補簽名
      並不違反醫療常規。(六)依據相關紀錄，此案值班醫師余鴻
      彰是第3年之資深住院醫師，也有急救加護訓練資格，並
      非受訓中無經驗的醫師。事實上，醫師不論階層資歷，都
      有診療病人的義務。依一般醫療常規，病人收治住院後，
      醫院均應指定1名主治醫師，而住院醫師應通知主治醫師
      此病人之狀況，事後如有危急狀況，亦應向主治醫師報告
      ，主治醫師應至醫院診治。但如果病情危急，主治醫師即
      使至院，對病情亦無影響。」等情，有行政院衛生署95年
      10月2日衛署醫字第0950214654號書函及所附編號第
      0000000號鑑定書可稽(見本院94年度醫上字第7號民事卷
      第172至177頁，下稱醫審會之第2次鑑定報告)。
    嗣本院依告訴人之請求再次囑託該會鑑定結果，認：「(一)
      病人於90年8月2日約01：20分入住加護病房時，血壓為
      72/26mmHg，醫師給予輸液灌注。其後之血壓紀錄，於
      03：00為86/38mmHg，05：00為103/54mmHg，血壓經初步
      處置應有改善，且病人此次入院之前，並無急性出血之發
      現，例如解黑便、吐血等現象，故入住加護病房時未施用
      升壓劑或輸血，應屬合理處置。直至8月2日04：00病程紀
      錄單記載，置放鼻胃管後，發現有咖啡狀引流約500cc，
      即予輸血。05：30病人經過急救後，為維持血壓及呼吸正
      常，給予施打升壓劑、氣管插管及機械補助呼吸，為合理
      之處置。(二)病人有肝硬化，而肝硬化病人以測量中心靜脈
      壓來監測心血管狀況，似乎是不必要而且容易誤導，因為
      肝硬化病人全身血管阻抗減低，且血液滯留在內臟組織會
      增加，所以即使病人血量正常，仍會呈現較低之中心靜脈
      壓，而為改變這中心靜脈壓，常常會輸入過多之液體。對
      於肝硬化病人治療，以矯正低血壓來維持適當尿量即可。
     (參考資料：Hepatology-A Textbook of LiverDisease.
      2003.page605劃線處)。依8月2日03：21護理紀錄單記載
      ，病人urine自解尿壺使用，故當時病人應可自解尿液，
      才未使用導尿管。(三)病人本身就有肝硬化及脾臟腫大，會
      破壞紅血球，造成貧血。而病人於89年1月26日檢查就有
      貧血，當時血色素為8.4g/dL。病人在此次入院之前，並
      無發現有急性出血、例如解黑便、吐血等腸胃道出血現象
      ，故未立即輸血應屬合理醫學判斷。血液酸化需要給予矯
      正劑才能改善，如碳酸氫鈉。病人入院後所作之血液動脈
      氣體分析顯示氧氣濃度(PO2)為128.5mmHg（正常為75-100
      mmHg)，顯示當時並無氧氣不足問題，應無使用氣管及使
      用機械式呼吸器輔助之必要。而給予氧氣以及使用機械式
      呼吸器輔助之必要，並不會改善發高燒、血壓升不上來等
      病況。(四)醫師在病人入院後即開立相關醫囑，包括血液動
      脈氣體分析，依急診生化檢驗單記載測定日期為02：52，
      醫師在04：20被告知血液動脈氣體分析報告後，以速件處
      置，給予碳酸氫鈉，醫師之處置應屬迅速。因為病人
      01:20才入院，爾後才會開立檢查處方，故推斷不可能在
      01:20有血液動脈氣體分析報告報知醫師。一般血液動脈
      氣體分析檢查時間，依各醫院有所不同，但應該能在數十
      分鐘內完成檢查步驟。(五)醫師於病人入院時即做血液培養
      ，可以推測雖然病人入院前在急診處所驗之白血球為4100
      /ul，為正常，無法支持有細菌感染或敗血症之存在，但
      是醫師仍保留此可能性，才會作血液培養，並且進一步檢
      驗CRP(C反應蛋白質)。CRP測定可做為偵測一般病人包括
      肝硬化病人有無細菌感染之工具(參考資料：Kaohsiung
      J Med Sci18:121-126，2002.Clinical Application of
      Serum C-reactive Protein Measurement in the
      Detection of Bacterial Infection in Patients with
      Liver Cirrhosis;以血清C反應蛋白質測定偵測肝硬化病
      人有無細菌感染之臨床應用)。若CRP升高，可以推斷病
      人可能有細菌感染；若未升高，則可能無細菌感染。結果
      病人之CRP為0.2，並未升高(正常為小於0.8)，亦無法支
      持有細菌感染或敗血症之存在。(六)因為病人初入院之白血
      球及CRP(C反應蛋白質)都正常，無法臆測有細菌感染或敗
      血症之存在，致醫師未立即處方抗生素，尚應屬合理。」
      等情，有行政院衛生署98年4月29日衛署醫字
      第0980260240號書函及所附編號第0000000號鑑定書可稽(
      見本院卷四第163至167頁，下稱醫審會之第3次鑑定報告)
      。
    再本院依告訴人所質疑之問題再次囑託該會鑑定結果，認
      ：「(Q1：對病人所做之各項檢驗動作，可否直接發生矯
      治病患病症之效果？檢驗動作可否與治療同時為之？如果
      生命情況急迫時應以何者為優先？)意見：因要求說明之
      內容並不明確，且太籠統(文中所提為各項檢驗動作)，以
      致無法有一致性答案。僅能說，檢驗動作一般是為要作為
      治療之參考或基準。有時侯治療可以和檢驗同時進行；有
      時候治療需等待檢驗報告，例如須先檢驗血液才知道病人
      有無貧血，以便作下一步治療與否之參考。如果生命情況
      急迫到無呼吸，心跳時候，當然應以急救為優先(例如心
      肺復甦術)，並作檢驗。(Q2：「Critical Care
      Medicine重症照顧醫學」特稿曾謂：「Surviving Sepsis
      Campaign guidelines for management of severe
      sepsis and septic shock」2004年第32卷第3期（858-
      871)中第860頁右欄倒數第22行：「靜脈注射抗生素治療
      應在嚴重敗血症被認知及適當的細菌培養後1個小時內開
      始」，此見解是否正確？)意見：臨床上若已經認知有嚴
      重敗血症，應儘早做血液、病灶處培養及給予抗生素，屬
      合理做法。(Q3：哈里遜內科學(中文版)第1031頁記載：
      「抗生素治療，採取血液和病灶的培養樣本後應該馬上開
      始抗微生物的化學治療...在培養結果未明確時，可以給
      予經驗性的對革蘭氏陰性和革蘭氏陽性都有效的抗生素治
      療。應該靜脈注射使用最大建議量的抗生素，在腎功能不
      全時調整藥物用量。」此見解是否正確？)意見：臨床上
      若已經認知有嚴重敗血症，應儘早做血液、病灶處培養及
      給予抗生素，屬合理做法。(Q4：休克病患持續休克狀態
      多久，會造成不可逆性休克？有何醫學文獻佐證？)意見
      ：休克患者之嚴重程度，應視其整體情況而定(如低血壓
      程度、體溫等)，休克時間非為唯一決定因素。依醫學期
      刊記載，休克病人之可回復率與其血中乳酸濃度有關，血
      中乳酸濃度小於0.2mM/L者，有l00%之回復率；小於1.0
      mM/L者，有80%之回復率；為4mM/L者，有27%之回復率；
      大於14mM/L 者，有0%之回復率。(Q5：對於持續休克4.5
      小時的病人未予以積極治療，病患已演變成：意識喪失、
      全身發黑、瞳孔放大、無心跳(asystole)時，是否已惡化
      成不可逆性休克？)意見：此病人入院當時已呈現休克，
      據以推測病人入院前應已發生休克，至於時間已經持續有
      多久，無法判斷。而對於醫師有無給予積極治療之論述，
      因為沒有提出具體質疑點，問題較為籠統，無法有針對性
      之回覆。不過醫師之處置，尚屬合宜，此已回覆於鑑定書
      編號:097036l中，第十項鑑定意見之(一)到(六)，屬第3
      次鑑定；以及第十一項鑑定意見(摘要)項目下，第1次鑑
      定意見；以及第十一項鑑定意見(摘要)中第2次鑑定意見
      之(一)到(五)。請查照。對於此病人之敗血性休克狀態，
      為末期伴多重器官衰竭，其死亡率原本就很高。此已回覆
      於鑑定書編號:0000000之鑑定意見(三)項目下的第l行；
      以及案號:90年度相字第1167號，台灣台中地方法院檢察
      署相驗卷宗之國立臺灣大學附設醫院補充鑑定函中說明之
      (三)項目下的第l-3行(第2頁：本卷宗倒數第2面)。請查
      照。(Q6：在病人有休克狀況、血壓、心跳皆不正常之情
      形下，不放置中心靜脈導管又無留置導尿管，收集量測尿
      量，如何知道病人需要的輸出、輸入量？如何由病人已不
      正常之血壓、心跳瞭解血循環動力狀況？又病患血壓、心
      跳若干時，其血循環動力應為若干？有何醫學文獻佐證？
      )意見：依一般醫療常規，休克病人應置放中心靜脈導管
      ，以協助監測其血液動力學情況。惟本案病人係一感染海
      洋弧茵，且到院已呈休克之病人，其死亡率為近100%(詳
      見鑑定意見八所述)，故醫師未對該病人置放中央靜脈導
      管，係與醫療常規不符，然其與病人之死亡並無關係。(Q
      7：於判斷醫院在病患死前是否曾給予積極治療之基準，
      應以宣布急救無效之時點或以病患在未使用藥物之情況下
      已喪失自主心跳之時點為判斷標準？)意見：醫院對病人
      之治療，應起始於病人赴診直到康復或死亡。(Q8：依長
      庚醫學雜誌1994;17(4):339-46.;Journal of Emergency
      Medicine 1988;16(1):61-6]。」所稱：「untreated
      vibrio vunificus infection is rapidly progressive
      and mortality approaches 100% if septic shock
      occurs」(第1頁倒數第1行)，是否係指感染海洋弧菌，若
      發生敗血症休克而『未施以治療』，病程會很快地進行，
      死亡率將趨近100%？又依該醫學雜誌之記載，其上所述針
      對感染海洋弧菌有肝硬化之病患共7位，其中4位死亡，其
      死亡率僅百分之57%，醫審會過去鑑定意見所稱：「死亡
      率可高達77至100% 」依據為何？)意見：文中57%死亡率
      為所有感染海洋弧菌病人之死亡率。這包括病情較嚴重及
      較不嚴重之病人。若再細分為，如病人在入院48小時內發
      生低血壓(意即住院後發生低血壓，屬於病情較嚴重病人)
      ，則死亡率提高至77%。又感染海洋弧菌若發生敗血性休
      克，而未施以治療，死亡率將趨近l00%，則屬於病情更嚴
      重病人。病人因為已發生休克，屬於病情嚴重患者，故其
      死亡率可達77至100%。但是，此病人感染海洋弧菌敗血症
      ，入院當時已呈現休克，而非住院之後48小時內才發生低
      血壓，且病人事先並未赴其他醫院就診，意即並未接受治
      療，故病人是屬於感染海洋弧菌，發生敗血性休克而未施
      以治療之病人，即屬於上述病情更嚴重病人，其死亡率之
      判斷應是將近100%(非100%)； 而非屬於入院之後的48小
      時內才發生低血壓，死亡率為77%之病人。至於病人入院
      前休克時間已經持續有多久，則無法判斷。病人在入院48
      小時內發生低血壓(意即住院後才發生低血壓)，雖然死亡
      率高至77%，存活率算低(23%)，但是若以全世界感染海洋
      弧菌病人總數來算(如鑑定事由九中所提，光是美國1個州
      12年就有690例病人)，若有23%存活率，則要在醫學文獻
      找到存活病人之報告，也為數不少。(Q9：依據美國疾病
      管制局/佛羅里達州政府的報導0000-0000年間，單發生在
      佛羅里達州的就有690例，有潛在性肝疾病併創傷弧菌感
      染敗血症的死亡率為58%，成大莊銀清教授有關創傷弧菌
      的病歷報告，最少也超過百例，上開報告之可信度，是否
      更高於長庚醫學雜誌：Vibrio vulnificus infection -
      Report of 8 cases and review cases In Taiwan乙文？
      )意見：感染海洋弧菌有海洋弧菌敗血症，並不一定會發
      生更嚴重之敗血性休克。依本題鑑定事由所述，美國統計
      報告指的是潛在性肝疾病加上創傷(即海洋)弧菌感染敗血
      症，並未細分病人有無發生低血壓，有無發生敗血性休克
      ，或在發生敗血性休克前己給予治療與否，意即包括病情
      較嚴重及較不嚴重之病人，其死亡率為58%。而鑑定事由
      (八)中，長庚醫學雜誌所述，所有感染海洋弧菌病人，包
      括病情較嚴重及較不嚴重的，其死亡率為57%；若再細分
      為，如病人在入院48小時內發生低血壓(意即住院後發生
      低血壓，屬於病情較嚴重病人)，則死亡率提高至77%。醫
      學雜誌文中亦論及，若發生敗血性休克而未施以治療，死
      亡率將趨近100%，則屬於病情更嚴重病人。醫學雜誌較美
      國統計報告有作更進一步之分析，而因為美國及醫學雜誌
      報告，兩者病人病況評比之立足點不一樣，不能作比較。
      但是美國報告應該包括：沒有發生低血壓，有發生低血壓
      ，沒有發生敗血性休克，有發生敗血性休克之病人；意即
      包括病情較嚴重及較不嚴重之病人(1)。若只計算較嚴重
      之發生低血壓之病人(2)，或者只計算更嚴重發生敗血性
      休克而未施以治療之病人(3)，死亡率由58%（1)，升至
      77%(2)，又更升至趨近100%(3)，也算合理。( Q10：診治
      加護病房之病患，應具備何種專業醫師資格？)意見：加
      護病房專責主治醫師應領有重症專科證照，此乃行政院衛
      生署基於醫院分級及提昇重症病人診治能力，所為之要求
      ，但非指無重症專科證照之醫師即不得照護急重症病人。
      (Q11：鑑定人何以得知余鴻彰是第3年之資深住院醫師？
      「急救加護訓練ACLS」之內容為何？是否包含敗血性休克
      之急症處理訓練？「急救加護訓練」訓練時間多久？有否
      能力在重症加護病房獨當大任處理敗血性休克？)意見：
      (1)可從台灣內科醫學會網站內科受訓醫師名單中得知，
      余鴻彰確係第3年之資深住院醫師。(2)「急救加護訓練
      ACLS(高級心臟救命術)」之內容，包括CPR技術、緊急心
      臟之照顧，心臟照顧之流程，心律不整及心搏停止之治療
      流程，去顫術，急性冠狀動脈症候群，心臟血管藥物之使
      用，低血壓，敗血症及休克，急性肺水腫，急性心肌梗塞
      ，呼吸道控制、通氣、及氧氣治療，急性中風，特殊狀況
      之急救(低體溫症、溺水、伴有創傷的心臟停止、電擊和
      閃電擊傷、懷孕合併心臟停止、毒物學)、人工循環之輔
      助裝置，侵入性監視及治療技術，大腦甦醒術。(3)由上
      所知，高級心臟救命術包含休克之處理。(4)高級心臟救
      命術訓練時間為期兩天。(5)高級心臟救命術訓練僅為醫
      師訓練之一環，1位足以擔任重症病人診察及治療醫師之
      訓練養成，乃是由多層面多環節構成，包括臨床知識與技
      能、重症訓練學程以及重症技術，及出席講座及學術會議
      。1位訓練有素之醫師即足以擔當敗血性休克之治療。(
      Q12：「Kaohsiung J Med Sci 18:121-126, 2002.
      Clinical Application of Serum C-reactive Protein
      Measurement in the Detection of Bacterial
      Infection in Patients with Liver Cirrhosis：以血清
      C反應蛋白質測定肝硬化病人有無細菌感染之臨床應用」
      乙文指出：「血清CRP 之正常值為<6μg/ml，而研究結果
      為：肝硬化病人血清CRP值在細菌感染者為3至232μg/ml
      」等語，是否表示肝硬化病人伴有細菌感染的CRP值並不
      一定會完全升高？否則為何細菌感染者之血清CRP值有高
      於正常值者，亦有低於正常值者？)意見：CRP值之論述已
      經回覆於鑑定書編號：0000000之鑑定意見(五)及(六)中
      。而所提論文，40人中有2人之CRP值落在正常範圍，為少
      數可以接受之例外。也就是，大多數病人，CRP值會上升
      。一般細菌感染或敗血病者，應以白血球上升為主要發現
      ，再輔以CRP值也會有上升現象。而此病人之表現，為白
      血球正常，CRP值也正常。」等情，有行政院衛生署99年7
      月23日衛署醫字第0990210786號書函及所附編號第
      0000000號鑑定書可稽(見本院卷四第244至248頁，下稱醫
      審會之第4次鑑定報告)。
    告訴人雖就上開醫審會之第4次鑑定報告提出「一、對休
      克病患未『置放中心靜脈導管』，在無監測值之情況下，
      是否可能會因輸液過多而造成肺臟水腫？肺部一旦積水，
      肺氣泡是否將無法交換氧氣？在此情況下，為應付身體各
      器官組織對氧氣之需求，心臟是否會加快工作以圖提供充
      分氧氣？如此在惡性循環下，是否將會增加心臟負擔，而
      肺臟又因水腫無法交換氧氣，終致心臟衰竭，其他器官在
      缺氧之情況下，亦會因而衰竭？二、依依哈里遜內科醫學
      (中文版)第1031頁記載：『血液動力學、呼吸和代謝支持
      這類措施的最終目的是恢復組織適當供氧和代謝產物的供
      給。恢復組織的適當灌注是不可少的環節。因為有效血容
      量不足在敗血症的患者很常見，所以在開始的治療措施中
      應包括靜脈補液』，依此而視，『置放中心靜脈導管』此
      一血液動力學之監測，與敗血症之矯治是否有關？三、肝
      硬化病人，是否會因脾臟機能亢進破壞白血球？因此由感
      染造成升高的白血球數量會因脾臟機能亢進而被破壞，導
      致病患之白血球數目常是正常或反而降低的？又CRP是否
      係由肝細胞製造的1種急性反應的蛋白質，常因肝細胞機
      能障礙或高濃度IL-6(interluken 6)，長期大量刺激肝細
      胞的脫敏感作用，而造成CRP應該升高而不升高的現象？
      四、『肝硬化之病人感染海洋弧菌後引起敗血性休克』與
      病人感染海洋弧菌後發生低血壓、敗血性休克，何者病情
      更為嚴重？若為前者，...何能謂有敗血性休克及肝硬化
      之病人，於感染海洋弧菌後致死率為趨近百分之百？五、
      本件病患於當日晚上10點多感到肚子痛時，隨即就醫，並
      未耽延，且係『自行步入』急診室，由急診及住院紀錄之
      理學檢查可知病患入院時心臟、呼吸器官、肝腎臟等皆正
      常；意識清醒表示腦部亦正常；護理紀錄記載病人有尿壺
      使用，亦表示腎臟功能正常。鑑定人究竟根據何病歷資料
      或檢驗報告認定被害人有多重器官衰竭？被害人又係何時
      出現多重器官衰竭之病況？過度輸液、未矯正血液酸化狀
      況是否係造成多重器官衰竭之原因？六、瞳孔放大、對光
      無反射是否為臨床診斷死亡的一種依據？依病歷記載，病
      患王世民於凌晨5:30分即已意識不清、瞳孔放大、對光無
      反射、全身發紺，當時被害人王世民是否已死亡？七、貴
      會認定本件醫師有給予病患積極治療之具體治療行為為何
      ？各該治療之時間為何？八、一般而言，何種醫學文獻之
      報告可奉為醫學常規之圭臬？病例數越高之研究報告，是
      否更具參考價值，以長庚醫學雜誌1994；17(4):339-46.；
      Journal of Emergency Medicine 1998；16(1):61-6之病
      例數來看，其所為研究報告是否僅具參考價值，而尚不得
      以之為絕對之海洋弧菌致死率？九、貴會前次鑑定意見提
      及休克是否達不可逆之程度，與血液中之乳酸質有關，則
      對於休克病患是否應為血液乳酸質之檢驗？檢驗後又應為
      何等醫療處置？」等問題，請求補充鑑定，其結果為：「
      (一)第一、二點所詢中央靜脈導管置放之必要性，以及質
      疑輸液是否可能過多或不族等節，建請參考第3次鑑定意
      見(一)：本例病人入院時有低血壓之休克現象，醫師依常規
      給予輸液，處置後血壓有改善。第2次鑑定意見(二)並有說
      明本例雖無置放中央靜脈導管，但其之處置方式可等同之
      。至於病人是否確有肺水腫之情形，請就有疑義之症狀及
      處置提出明確待鑑定之爭點。( 二)第三點所詢病人白血
      球及CRP數值正常之判讀等相關疑義，建請參考第3次鑑定
      意見(五)：醫師有考慮病人可能有感染及肝硬化影響致白血
      球數值未上升，故有安排細菌培養確認。另在第3次鑑定
      意見(六)及第4次鑑定意見(十二)有說明CRP數值正常之判讀部份
      ，醫師之處置是屬合理。(三)第四點所詢死亡率之各項比
      較條件，建請參考第4次鑑定意見(八)(九)，文獻並未就有無
      肝硬化進行死亡率比較；另本案病人之死亡率評估，並非
      依據肝硬化之條件，而是就感染海洋弧菌之情形及入院時
      已休克來推斷。而就第八點有關醫學文獻是否可視為常規
      乙節，鑑定意見所提出之文獻皆為臨床之統計及分析，並
      非所詢之常規，鑑定意見(九)並有分析文獻中比率之合理性
      。(四)第五點所詢病人多重器官衰竭之相關疑義，建請參
      考第2次鑑定意見(三)之過程推斷：『從結果看過程，病人
      在短短數小時內死亡，顯示這時間內病人應該已因為敗血
      症而出現多器官衰竭的現象。』；另輸液是否過度，建請
      參考前述說明二(一)。血液酸化之矯正部分，建請參考第
      3次鑑定意見(四)：『醫師在04：20被告知血液動脈氣體分
      析報告後，以速件處置，給予碳酸氫鈉』。(五)第六點所
      詢病人5:30是否已經死亡一節，建請參考案情概要、第2
      次鑑定意見(二)及第3次鑑定意見(一)，05:30病人昏迷且心跳
      變慢，經過急救後，為維持血壓及呼吸正常，給予施打升
      壓劑、氣管插管及機械補助呼吸，為合理之處置。實際心
      跳完全停止是在約06:20。(六)第七點所詢之各項治療時
      間及行為詳見各次鑑定書之案情概要及鑑定意見。(七)第
      九點所詢休克病患是否應檢測乳酸一節，第4次鑑定意見
      (四)所說明文獻統計之病人回復率與乳酸濃度表現之關係，
      是就所詢休克相關醫學知識之說明，並非針對個案。有關
      本件醫師是否有依常規就病人之各項病症處置，建請參考
      各次鑑定意見。」等情，有行政院衛生署99年9月21日衛
      署醫字第0990212008號書函可稽(見本院卷五第16頁)。
    告訴人對上開說明仍有不服，請求本院就「1.醫師在病患
      凌晨01:00入院時即已診斷病患為休克及高燒、畏寒，醫
      師於01:43為血液動脈氣體分析，並做血液培養，則醫師
      在04:00才開出施打抗生素之醫囑，有無延誤？醫師在
      05:40才開出施打抗生素之醫囑，有無延誤？2.醫師在
      04:00開出施打抗生素之醫囑，病患於05:30分已喪失意識
      、心跳停止(asystole)、全身發黑，05:40pupil size
      L/R 6.5(-)/5.5(-)瞳孔放大，對光無反射，竟遲至05:44
      才給予病患抗生素，有無延誤？3.醫師在01:43分開出血
      液動脈氣體分析之醫囑後，未主動追蹤相關檢查結果，遲
      至04:20才被告知檢查結果，有無延誤急救時機？」等問
      題再提出質疑，經行政院衛生署函覆稱：「二、查本案第
      4次即編號0000000鑑定意見(二)(三)所說明：『臨床上若已經
      認知有嚴重敗血症，應儘早做血液、病灶處培養及給予抗
      生素，屬合理做法』乙節，是就貴院所詢教科書內容『見
      解是否正確』進行回答說明，而非本案病人之情形。...
      三、另查，本案第3次即編號0000000鑑定意見(六)：『病人
      初入院之白血球及CRP(C反應蛋白質)都正常，無法臆測有
      細菌感染或敗血症之存在，致醫師未立即處方抗生素，尚
      應屬合理。』又查，第2次即編號0000000鑑定意見(三)：『
      多器官衰竭的時候才打抗菌的抗生素可能已無濟於事，至
      少可以說，早一兩小時或晚一兩個小時打，對結果是沒什
      麼差別的，難謂有延誤或疏失。』有關貴院來函所附聲請
      調查證據之提問事項1.2.點與抗生素相關之爭議，已由第
      2、3次鑑定意見解釋」，有行政院衛生署99年11月11日衛
      署醫字第0990214829號書函可稽(見本院卷五第106頁)。
      而就告訴人提問事項3.部分，其鑑定意見為：「90年8月
      2日02：52血液氣體分析pH 7.295，03：25血液氣體分析
      pH7.299，pH值大於7.1，可不予補充碳酸氫鈉。05:57血
      液氣體分析pH7.021，pH值小於7.1，余鴻彰醫師於90年8
      月2日06:03、06:05及07：55予補充碳酸氫鈉。06:26血液
      氣體分析pH7.149，血液pH值於補充碳酸氫鈉後由7.02l升
      至7.149。查病歷所載，余鴻彰醫師於04：00，護士於04:
      20記錄02:52之血液氣體分析，並非表示醫護人員於該時
      間方才處理病況，且04：20之前02：52及03：25之血液氣
      體分析，pH值均太於7.1，可不予補充碳酸氫鈉，而05:57
      血液氣體分析pH<7.l，予以補充碳酸氫鈉，應為合理之處
      置。而病人甫住院即處於低血壓，醫師一開始即予以連續
      大量輸液，8月2日01:20收縮壓72mmHg，舒張壓26mmHg；
      05:00收縮壓103mmHg，舒張壓54mmHg，血壓於大量輸液後
      明顯改善。綜上，尚未發現有延誤急救時機之事。」等情
      ，有行政院衛生署100年5 月30日衛署醫字第1000205510
      號書函及所附編號第0000000號鑑定書可稽(見本院卷五第
      113至115頁)。
  2.國立臺灣大學醫學院附設醫院鑑定結果：
    經臺灣臺中地方法院檢察署囑託鑑定本案醫療過程是否有
      疏失，認為：「王先生罹患肝硬化(可能源於酗酒)，在89
      年(按應係90年之誤載)8月1日夜間就診時，表現出高燒、
      寒顫、休克現象。由此應可斷定其已發生敗血性休克，亦
      即發生感染，造成菌血症和休克。雖然後續在院觀察中發
      生了上腸胃出血現象，這現象可能是源於王先生本身的腸
      胃道潰瘍、肝硬化合併食道靜脈曲張和出血、或次發於敗
      血性休克。敗血性休克的診斷，可由後來的血液培養長出
      細菌(創傷弧菌：Vibrio vulnificus)和王先生持續出現
      休克和代謝性酸中毒(metabolic acidosis)得以證實。血
      液培養長出創傷弧菌，在臺灣地區的肝硬化病患並不罕見
      ，而且經常合併軟組織潰爛和高死亡率。因此，由個案的
      病情變化看來，確實符合創傷弧菌造成的敗血性休克而致
      死。王先生在急診就醫後，很快地轉進加護病房，接受更
      嚴密的監視，這些醫療過程，並無可議之處。但是，要判
      斷本件有無疏失，究竟何時投予抗生素值是得釐清的問題
      。雖然創傷弧菌敗血症在肝硬化患者引致很高的死亡率，
      其是否及時接受抗生素治療，也會影響預後。若是在急診
      室或入加護病房之際，即已投抗生素治療，不論該抗生素
      在抵抗力較差的肝硬化病患能否奏效，該院並無疏失。但
      是，如果王先生是遲至如案情概要所述住進加護病房上午
      4時以後才接受第1劑抗生素(unasyn)，該診治的醫事人員
      恐有延遲投予抗生素之疏失。因此，要判斷本案有無疏失
      ，請醫院提供第1劑抗生素投藥的時間為宜」等語，有該
      院92年9月15日(92)校附醫秘字第9200209861號函1份在卷
      可稽(見相驗卷二第48至49頁，下稱臺大醫院之第1次鑑定
      報告)。
    經原審民事庭囑託臺大醫院補充鑑定結果，認為：「(一)王
      世民先生(以下簡稱王先生)到院後，已經出現敗血症休克
      的徵象。依據病患感染的病原和到院時之病症表現判斷，
      即便其在4點之前接受了抗生素治療，仍可能因敗血症休
      克致死。生命是否可以得到延續而不至於過早死亡，並不
      完全倚賴抗生素的投予，尚包含其他重要的影響因素，例
      如病患原先的免疫能力、來院時的病情嚴重程度；此外，
      視病情需要，尚須依賴給予其他適當的輸液、氧氣、升壓
      劑、呼吸器等支持療法。因此，本案病人投藥時間的早晚
      ，僅能反映其處置過程中，診治醫師是否及時考慮敗血症
      的發生，並且儘快使用抗生素。(二)王先生住進加護病房後
      ，依據臨時醫囑紀錄，醫師曾在加護病房開立兩次血液培
      養的醫囑(08/02-01:31;08/02-02:31)，可推測當時加護
      病房醫師確曾懷疑病人有感染之可能性。依據實務經驗，
      病人做完血液培養後，通常會即刻投予抗生素；除非當時
      加護病房中沒有該種抗生素，必須向醫院藥局領取，故而
      發生較晚投藥的現象。然而據護理人員所稱，取得藥物僅
      約需5分鐘，因此推斷取得藥物與投藥應不至於間隔過久
      。據此，依實務經驗推測，第1劑抗生素有可能是在上午4
      點以前投藥，然而電腦醫囑記錄的投藥時間卻是在5點鐘
      之後；若是處置中的病歷因為病情不穩定，醫師和護理人
      員無法分身記錄病歷或立即記錄所開立處方時，最可能的
      處理方式是在病患處置告一段落後再完成記錄。(三)肝硬化
      患者發生感染，如果發病時合併敗血性休克，不論是何種
      病原所引起的敗血症，死亡率原本就很高，僅施打1劑抗
      生素，仍有很高之機會死於敗血症。但依據抗生素使用原
      則，臨床醫師會在實施必要的培養檢查後，儘快投與1劑
      抗生素，而後再依照一般抗生素的使用頻度和參考病患的
      腎臟功能(例如：抗生素給藥的頻度是每6小時、8小時或
      12小時投藥1次)決定下1回例行投藥的時間點。因此，王
      先生僅接受第1劑抗生素，可能是因為他在例行的下1劑投
      藥前已病情惡化。(四)對王先生休克的處理，應包括注入適
      量輸液以增加組織的血液灌流；如果在給予適量輸液後，
      血壓仍然偏低、寡尿時，則必須考慮加上升壓劑；若病人
      血氧過低或呼吸困難，還必須給予氧氣，甚至採氣管插管
      ，借助呼吸器；除此以外，如血液檢查發現病患有嚴重的
      代謝性酸中毒，必須設法改正。這些個別處置步驟的需要
      ，端賴發生臨床醫師根據經驗和檢驗數值進行判斷；再者
      ，針對發生休克的原因進行治療，亦佔有同等之重要性。
      王先生的臨床病徵符合敗血性休克之表現，儘管細菌培養
      尚未得到結果，醫師即應憑藉經驗法則選擇投予抗生素」
      等情，有該院94年5月6日校附醫秘字第0940000164號函1
      份足資參佐(見92年度醫字第12號民事卷第二卷第152至
      154 頁，下稱臺大醫院之第2次鑑定報告)。
  3.依上可知，歷次之鑑定報告或補充之鑑定意見均未就被告余
    鴻彰處置死者王世民之休克症狀，提出任何質疑或認定有違
    醫學常規之情狀。
(四)又告訴人再請求本院行政院國軍退除役官兵輔導委員會臺北
    榮民總醫院函詢問題結果如下：「一、(1.醫師在臆斷病患
    有敗血性休克時，應為如何之處置？)回覆：原則上應依據
    2008年Critical Care Medicine『Surviving Sepsis
    Campaign:International guidelines for management of
    severe sepsis and septic shock:2008』治療指引處置病
    患。(2.醫師為病患做血液培養後多久，應為病患施打廣效
    性抗生素？)回覆：2008年Critical Care Medicine『
    Surviving Sepsis Campaign:International guidelines
    for management of severe sepsis and septic shock:
    2008』治療指引中僅建議盡速施打抗生素，並無明確規範須
    在進行培養後多久時間之內施打。二、(敗血性休克之病患
    於急救時『置放中心靜脈導管』此一血液動力學之監測，與
    敗血症之矯治是否有關？)回覆：置放中心靜脈導管〈頸靜
    脈或下鎖骨靜脈〉是一種讓臨床醫師在治療敗血症休克之病
    患時，可以約略的評估病人的體液容積是否足夠的方法之ㄧ
    。然而病患是否有客觀條件適合置放〈血小板數目、凝血功
    能是否異常〉都是必須考量的因素。三、(對於休克病患持
    續輸液，未監測其輸液量與排尿量，是否可能過度輸液而造
    成病患出現急性肺水腫〈Acutc Pulmonary Edcma〉之狀況
    ？)回覆：過度輸液治療可能會造成急性肺水腫的狀況，但
    急性肺水腫的表現，也有可能源自內在病因。四、(醫師於
    知悉血液有酸化現象〈病患呼吸急促、呼吸深度淺、血液酸
    鹼值ph7.295〉，且持續處於低血壓狀態時，應為如何處置
    ？)回覆：1.應初步判斷血液酸化的原因為？〈低血壓造成
    的組織灌流不足？藥物引起的反應？呼吸酸中毒？急性腎衰
    竭？等等〉。臨床處置應根據判定的原因做處理。有可能需
    要：插管、輸液、升壓藥、洗腎...等等。臨床情況複雜無
    法一言以蔽之。2.請參考歐美重症醫學會之規範並綜合病情
    ，以考量處置。五、(1.敗血症病人是否可能有白血球數正
    常或反低的情況？)回覆：是。(2.肝硬化病人是否會因脾臟
    機能亢進破壞白血球？導致病患之白血球數目常是正常或反
    而降低？)回覆：是。是。(3.肝細胞機能障礙或高濃度IL-6
    〈interluken 6〉長時間刺激肝細胞的脫敏感作用，是否會
    造成CRP應該升高而不升高的現象？)回覆：此點建議函轉照
    會肝膽腸胃科專科醫師。(4.從而，肝硬化之病人表顯出高
    燒、寒顫、休克現象時，是否即可臆斷其已發生敗血性休克
    ？)回覆：未必然，仍須輔以醫師親自診視之理學檢查及相
    關實驗室診斷工具。(5.此時該病患之CRP值縱然正常，是否
    仍應立即給予抗生素？)回覆：未必然，仍須輔以醫師親自
    診視之理學檢查及相關實驗室診斷工具。六、(1.病人感染
    海洋弧菌後發生低血壓、敗血性休克，是否仍有治癒之機會
    ？)回覆：是。(2.附件乙所示醫學報告是否得為參考依據？
    )回覆：是，但引用不盡正確...★參考資料12中所訴第4例
    病患為一27歲年輕男性並無特殊相關病史，而是第3例才有B
    型肝炎合併肝硬化，且預後為死亡。★參考資料17經搜尋醫
    學資料庫pubmed並無相對應之文章，建議提供此資料更精確
    之出處以便比對。★參考資料18中6例肝疾患合併創傷弧菌
    敗血症，第17及22病例預後仍為死亡，雖死因或為次發性院
    內感染及腸胃道大量出血，但此揭併發症無法從文章中精確
    判定是否必定與創傷弧菌敗血症毫無關係(諸如嚴重之敗血
    症可引發病患之壓力性潰瘍，從而造成病患腸胃大量出血而
    死亡等等)，然於來函所附之參考資料描述中逕自寫成4例存
    活，過於武斷，實有不妥。★參考資料13、20、23無法取得
    全文，建議可附全文以便比對。★參考資料24為一般報章雜
    誌，非專業醫學期刊，並不適合作為參考依據。七、(對於
    休克病患是否應為血液乳酸質之檢驗？檢驗後應為何等處置
    ？若無需血液乳酸質之檢驗，醫師對休克病患應為何等醫療
    處置？)回覆：1.血液乳酸質目前並非一定要檢測的項目。
    2.若檢驗後乳酸值偏高可能表示病人組織灌流不足，針對敗
    血性休克的病患可以依照早期目標導向治療(Early Goal
    Directed Therapy)指引治療。3.若無需乳酸值之檢驗，醫
    師對於休克病患的治療可參考早期目標導向治療(Early
    Goal Directed Therapy)指引治療。」，有該院100年8月17
    日北總內字第1000020067號函在卷可憑(見本院卷五第310至
    312頁)，亦認本件並無明確規範須在進行培養後多久時間之
    內施打抗生素；急性肺水腫除過度輸液外，也有可能源自內
    在病因；肝硬化之病人表顯出高燒、寒顫、休克現象，縱使
    CRP值正常，仍未必然即可臆斷其已發生敗血性休克而應立
    即給予抗生素，仍須輔以醫師親自診視之理學檢查及相關實
    驗室診斷工具。是告訴人指稱被告違反醫療急救標準作業程
    序、未盡速施打抗生素、過度輸液、血液酸化處置有疏漏等
    情，尚有誤會。
(五)綜上所述，公訴人、告訴代理人一再指摘被告余鴻彰就死者
    王世民之休克症狀未為任何積極之措施云云，顯與卷證資料
    不符，委不可採。
七、公訴人另謂被告余鴻彰在死者王世民送入加護病房之際，應
    可斷定被害人王世民已發生敗血性休克，亦即發生感染，造
    成菌血性休克，竟未即時投予必要之抗生素治療，以遏止病
    情持續惡化，顯有過失云云。但查：
(一)「中國醫藥學院附設醫院急診部工作手冊」提到：「三、休
    克原因之辨認：休克可分類為1.低容積性休克(hypovolemic
    shock )...2.心因性休克(cardiogenic shock)...3.分佈性
    休克(distributive shock)...4.阻塞性休克(obstructive
    shock)」(醫學教育委員會編印，中華民國88年8月3版，第
    49至50頁，參原審卷一第249至250頁)。另「華盛頓內科學
    手冊」亦提到：「Ａ.低血容性休克(hypovolemic shock)是
    因血管內有效容積減少造成的，會使流至右心室之靜脈回流
    量減少。...Ｂ.心因性休克( cardiogenic shock)在急性心
    肌梗塞後最常見。...Ｃ.阻塞性休克(obstructive shock)
    通常由大量肺栓塞造成。...Ｄ.分佈性休克(distributive
    shock)主要以敗血性休克或過敏性休克的形式發生。」(合
    記圖書出版社發行，第194至197頁，參原審卷一第252至253
    頁)。醫審會之第1次鑑定報告亦認：「王世民先生被送到急
    診時，已呈休克狀態(血壓低，心跳快)。休克原因很多，例
    如：出血性休克及敗血性休克等」等語。基此，被告2人辯
    稱：休克之情形不只有敗血性休克1種等語，即有所憑。
(二)又：
  1.「哈里遜內科學(上)」一書第1025、1026、1030頁提到：「
    同時具備兩個以上下列條件：(1)發燒(一般>℃)或者低體
    溫(<℃)；(2)呼吸急促(>次/分)；(3)心跳加速(心率>90
    次/分)；(4)白血球增生(>12000/ul)、白細胞缺乏(<4000/ul
    )或>１０% bands，稱為發炎性反應症候群(systemic
    inflammatory response syndrome，SIRS)，可由感染或非
    感染性病因引起。感染引起的SIRS可以診斷為敗血症。...
    敗血症早期的實驗室檢查異常包括白血球增多伴隨核左移、
    血小板減少、高膽色素血症和蛋白尿。還可以出現白血球減
    少。...目前沒有特異性的(診斷)手段。某些臨床表現對提
    示或證明感染具有診斷意義，並且敏感性較高，包括發燒或
    者體溫降低、呼吸急促、心搏過速、白血球增多或者白血球
    減少；突發性精神狀態改變、血小板減少、低血壓等。但患
    者感染反應的臨床表現差異很大。在1個臨床試驗中%的重
    度敗血症患者體溫正常，%的患者呼吸頻率正常，１０%的患
    者脈搏正常，%的患者血白血球濃度正常。其他非感染患
    者也可以出現具有敗血症特徵的表現。引起系統性發炎反應
    症候群(SIRS)表現的非感染病因，包括胰臟炎、燒傷、外傷
    、腎上腺功能不足、肺栓塞、主動脈瘤撕裂、心肌梗塞、隱
    蔽性出血、心包填塞、體外循環術後症候群、過敏反應或者
    藥物過量。」(參原審卷一第241至244頁)。
  2.「發燒」一書(台南市立醫院感染控制委員會張進祿醫師編
    著，合記圖書出版社發行，第68至69頁)亦提到：「是否符
    合敗血症(sepsis)的診斷：敗血症是1種內科急症，必須立
    即做評估與治療(包括靜注型抗生素)；否則，病情可能會急
    速惡化。...
      b.敗血症的定義
      1.敗血症(sepsis)
        因為感染症而引起全身性發炎反應症候群(SIRS)，
        就叫敗血症...
      2.敗血症症候群(sepsis syndrome)：敗血症＋下列任
        何1個器官衰竭的證據：
        低氧血症(hypoxemia)：PaO2<60mm Hg
        PaO2/FiO2<280
        血清孔酸(lactate)濃度高於正常值：動脈血液氣
          體分析(arterial blood gas，ABG)呈現代謝性酸
          血症
        至少持續1小時的寡尿(oliguria)：尿量
          <0.5cc/kg/hr
        意識狀態改變(altered mental status)，如意識不
          清(confusion)、昏迷(coma)
      3.敗血性休克(sepyic shock)：敗血症症候群＋低血壓
        (hypotension)
        收縮壓(systolic BP)<90 mm Hg
        缺少其他引起血壓降低的原因，血壓比平常低40 mm
          Hg以上
      c.臨床診斷敗血症的注意事項：
      1.依定義，診斷敗血症必須存有感染症的證據；如果查不
        到感染源，可能不是敗血症，考慮其他診斷的可能性
        ...」。(參原審卷一第246至247頁)
  3.依上可知，病患縱然有休克(血壓低、心跳快)、發燒、寒顫
    等綜合症狀，但單憑此等症狀之表徵，並不當然即能斷定病
    患已呈敗血性休克，尚應配合患者檢驗指數中是否呈現白血
    球增多伴隨核左移、血小板減少、高膽色素血症、蛋白尿、
    白血球減少、有無感染源等等，綜合評估。
  4.在本案中：
    死者王世民是因為低血壓及高燒，呈現休克，被送入加護
      病房一節，業經證人陳瑞明於警詢時證述明確(見相驗卷
      一第7至8頁)，並有急診護理評估表可資佐憑(見原審卷三
      第51頁)。而觀諸該急診護理評估表之「診斷」欄係記載
      「shock」，並非「敗血性休克」，且綜觀證人陳瑞明於
      警詢中之證述內容，除於問及死者王世民之死因為何時，
      答稱：「王員之死因為創傷弧菌感染，引發敗血性休克死
      亡」(見相驗卷一第8頁背面)外，對於其本身在診察死者
      王世民到院之表象時，並無隻字片語提到「敗血性休克」
      之字詞，則死者王世民在入加護病房之初，是否已呈現敗
      血性休克，即有可疑。
    死者王世民初入加護病房時，意識清醒，迨至當日上午3
      時21分，在護理記錄上猶可看到護理人員記載死者王世民
      自解尿壺使用之紀錄(見相驗卷一第51頁)，被告余鴻彰在
      當日上午4時之臨時醫囑單上，仍開立「CXR站立」之檢查
      項目(見相驗卷一第57頁)，並由證人邱芳玉於當日上午4
      時50分，在護理記錄上記載死者王世民做「CXR」檢查，
      足見死者王世民斯時猶能站立，狀況非惡。
    再者，死者王世民一入加護病房時，被告余鴻彰即開立諸
      多檢驗項目，8月2日上午1時57分之檢驗結果中，「CRP」
      ( 即感染指數)僅有0.20，有一般生化報告單1紙在卷可查
      ( 見相驗卷一第16頁)，數值甚微，被告余鴻彰無從依此
      數據查知死者王世民有受感染之情形。另其於8月1日23時
      53分之「WBC」(白血球計數)則是4.1，有血液常規(CBC)
      報告單1紙可稽(見相驗卷一第21頁)，參諸前述SIRS之條
      件，可知係在正常範圍內，且被告余鴻彰同時列印有死者
      王世民自89年1月26日起在該醫院就診時之血液常規(CBC)
      報告數據，相互比對結果，又可知死者王世民雖為肝硬化
      病人，但之前基態的白血球數目並無偏低之情況，並無醫
      審會之第1次鑑定報告所稱：「肝硬化病人有時會有因為
      脾機能亢進而致基態的白血球數目偏低，一遇到感染，血
      球數上升，反而落在正常範圍的情形」之情形，被告余鴻
      彰亦難從死者王世民此次檢驗之白血球數目來判斷有無敗
      血性休克之可能。再者，死者王世民於到院時即8月1日23
      時53分抽血檢驗之白血球分類，其中「seg」、「
      lymphocyte」數值分別為64.10%、32.40%(見相驗卷一第
      21頁)，與正常人之分佈無異，並無敗血症休克患者會出
      現白血球增多伴隨核左移之異常情形，此由被告余鴻彰在
      本案告訴人徐素丹提起告訴前即已製作之出院報告寫到：
      「Plan：．．．6.if the WBC left shift,empiric
      antibiotics considered」益可說明被告余鴻彰在診斷時
      ，已有考慮到死者王世民之休克是否可能是敗血性休克之
      情形，但如前述，死者王世民之相關表徵、檢驗數據皆與
      一般常見之敗血性休克徵象不符，又查無其他感染源，尚
      無法支持死者王世民係屬分佈性休克中之敗血性休克之診
      斷；另參諸死者王世民先前之病歷，又無心、肺功能障害
      之病史，則發生心因性休克、阻塞性休克之可能極小；再
      加上死者王世民自到院時起即持續表示嚴重之腹痛，則依
      被告余鴻彰之各項醫囑執行內容，包括迄至90年8月2日上
      午4時58分，仍會診一般外科協助，認為有腹部急症(參相
      驗卷一第60頁之會診一般外科回覆單)等情以觀，應認被
      告余鴻彰就死者王世民進入加護病房時之診斷，已曾考慮
      過是否為敗血性休克之可能，但因相關表徵及檢驗數據尚
      無法支持該項診斷，因而懷疑死者王世民有可能係身體某
      部分，尤其是持續疼痛之腹腔出血出現消化性潰瘍合併穿
      孔等，導致休克，故先從腹部疼痛問題處理，但亦已有在
      死者王世民白血球分類一出現有核左移之敗血症休克徵象
      時，即會投予廣效性抗生素之計畫，應堪認定。
    醫審會之第1次鑑定報告雖認為:「病人一開始發高燒，是
      應該考慮感染引起的敗血性休克」，醫審會之第2次鑑定
      報告復認為：「十、鑑定意見：...(三)此病人入院時已呈
      敗血性休克」；臺大醫院之第1次鑑定報告亦認為：「王
      先生罹患肝硬化(可能源於酗酒)，在89年(按應係90 年之
      誤載)8月1日夜間就診時，表現出高燒、寒顫、休克現象
      。由此應可斷定其已發生敗血性休克，亦即發生感染，造
      成菌血症和休克。...敗血性休克的診斷，可由後來的血
      液培養長出細菌(創傷弧菌：Vibrio vulnificus)和王先
      生持續出現休克和代謝性酸中毒(metabolic acidosis)得
      以證實。」，臺大醫院之第2次鑑定報告仍認為：「(一)王
      世民先生(以下簡稱王先生)到院後，已經出現敗血症休克
      的徵象...(二)王先生住進加護病房後，依據臨時醫囑紀錄
      ，醫師曾在加護病房開立兩次血液培養的醫囑(08/02-01:
      31;08/02-02:31)，可推測當時加護病房醫師確曾懷疑病
      人有感染之可能性。...(四)王先生的臨床病徵符合敗血性
      休克之表現」，但均僅從死者王世民休克、高燒、寒顫等
      表徵，即遽謂應可斷定死者王世民是敗血性休克，尚嫌速
      斷；另從事後之血液培養長出創傷弧菌，來證實死者王世
      民到院時係敗血性休克，則屬事後諸葛；再者，被告余鴻
      彰原本亦曾考慮死者王世民係敗血性休克之可能，已如前
      述，故其曾開立2次血液培養之醫囑，至多能說明被告余
      鴻彰之此項懷疑，但因死者王世民之其他表徵、檢驗數值
      均不足以支持此項懷疑(此已詳述如前)，再參以被告余鴻
      彰本亦有一旦死者王世民之白血球核左移，可斷定為敗血
      性休克，即投予廣效性抗生素之治療計畫，則被告余鴻彰
      未於死者王世民進入加護病房並採集血液、檢體等檢驗後
      ，即為之施打抗生素，反足以說明被告余鴻彰並非已斷定
      或懷疑死者王世民係敗血性休克，卻疏未施打廣效性抗生
      素。其辯稱：因為無法斷定死者王世民係敗血性休克，有
      可能是其他原因引發休克，才未先予施打廣效性抗生素等
      語，即非不可採信。
    據上，被告余鴻彰於死者王世民進入加護病房時，依據死
      者王世民之表徵、自訴病症，併參考死者王世民之生化、
      血液檢驗數據，綜合評估結果，認為尚無法支持死者王世
      民係敗血性休克之診斷，既非無據，尚難認被告余鴻彰之
      診斷有何錯誤。又被告余鴻彰既尚無法斷定或無檢驗數值
      可支持死者王世民係敗血性休克，則亦難期待其以治療敗
      血性休克之方式(例如投予廣效性抗生素等)為救治。從而
      ，被告余鴻彰於死者王世民進入加護病房並採集血液、檢
      體後，未立即投予廣效性抗生素，不論在診斷或治療手段
      上，均尚難認有何疏失。
(三)再者，臺大醫院之第1次鑑定報告雖認為：「雖然創傷弧菌
    敗血症在肝硬化患者引致很高的死亡率，其是否及時接受抗
    生素治療，也會影響預後。若是在急診室或入加護病房之際
    ，即已投抗生素治療，不論該抗生素在抵抗力較差的肝硬化
    病患能否奏效，該院並無疏失。但是，如果王先生是遲至如
    案情概要所述住進加護病房上午4時以後才接受第1劑抗生素
    (unasyn)，該診治的醫事人員恐有延遲投予抗生素的疏失。
    」，且依告訴代理人提出之醫學文獻，亦指出延誤投予適當
    之抗生素係敗血性休克死亡率升高之主要原因，但依各該文
    獻所引據之統計資料及判讀結果，有些係以入院48小時為準
    (如原審卷一第192頁)；對於病患自疑似感染時起至入院時
    止之期間，有些相隔8小時以上(如原審卷二第40頁)，有些
    長達24小時(如原審卷二第47頁、第73頁、第125頁、第248
    頁、第260頁)，有些更達48小時(如原審卷二第55頁、第73
    頁、第125頁)，甚至2天以上(如原審卷二第74頁、第125頁)
    ，均無短於8小時之情形，則在醫療之實施及病程之發展上
    ，醫生對於事後證實係敗血性休克之患者，於入院後8小時
    內之第1個小時、第2小時...第5個小時，乃至第7個小時施
    打適當之抗生素，並無任何依據可以說明在哪一個時點以後
    施打，即有疏失。臺大醫院之第1次鑑定報告以90年8月2日
    上午4時作為判斷被告余鴻彰投予抗生素是否延誤之時點，
    已乏依憑。姑不論被告余鴻彰實際開立醫囑並對死者王世民
    施打抗生素之時點是否在90年8月2日上午4時之前，縱以護
    理記錄所載之上午5時40分為準，則死者王世民自90年8月1
    日23時30分入院後，迄至翌日上午5時40分，僅經過6小時，
    自進入加護病房起算，更只有4小時，依告訴代理人所提出
    之各項醫學文獻，均難認被告余鴻彰在對死者王世民投予廣
    效性抗生素一事上，有何遲誤之情事。更何況，被告余鴻彰
    依死者王世民進入加護病房之表徵及檢驗數據，尚查無可以
    支持死者王世民係敗血性休克之診斷依據，已詳述如前，則
    被告余鴻彰依後續檢驗結果及死者王世民之病情發展，懷疑
    是敗血性休克時，即囑咐護理人員對死者王世民投予廣效性
    抗生素(unasyn)，其自懷疑是敗血性休克至開立醫囑之時間
    ，顯然更短於4小時，期間尚需處理死者王世民因病程惡化
    所為之各項急救措施，應認被告余鴻彰就投予廣效性抗生素
    一節，尚難謂有何疏失。
(四)此外，死者王世民所感染之細菌經血液培養結果，證實係海
    洋弧菌(vibrio vulnificus)，有細菌檢驗報告單附卷可稽(
    見相驗卷一第15頁)。依醫審會之第1次鑑定報告認為：「病
    人血液培養後來已證明是創傷弧菌感染。此種細菌是海水中
    最常見之菌落，感染最容易發生在酒癮者或肝病病人身上(
    食入未煮熟的海產貝類或傷口感染)，一般文獻統計死亡率
    都在50%以上。若病人就醫時已呈現低血壓或休克狀態，則
    死亡率高達77至100%(參照資料：長庚醫學雜誌1994；17(4):
    339-46.；Journal of Emergency Medicine 1998；16(1):
    61-6)。病人就醫時、已呈休克狀態，短短數小時之內即死
    亡，過程快的有些離奇，但若確知是創傷弧菌感染，則結果
    也不算令人意外」等語，另臺大醫院之第2次鑑定報告亦認
    為：「(一)王世民先生(以下簡稱王先生)到院後，已經出現敗
    血症休克的徵象。依據病患感染的病原和到院時之病症表現
    判斷，即便其在4點之前接受了抗生素治療，仍可能因敗血
    症休克致死。...(三)肝硬化患者發生感染，如果發病時合併
    敗血性休克，不論是何種病原所引起的敗血症，死亡率原本
    就很高，僅施打1劑抗生素，仍有很高之機會死於敗血症。
    但依據抗生素使用原則，臨床醫師會在實施必要的培養檢查
    後，儘快投與1劑抗生素，而後再依照一般抗生素的使用頻
    度和參考病患的腎臟功能(例如：抗生素給藥的頻度是每6小
    時、8小時或12小時投藥1次)決定下1回例行投藥的時間點。
    因此，王先生僅接受第1劑抗生素，可能是因為他在例行的
    下1劑投藥前已病情惡化。」等情，暨綜合告訴代理人所提
    出之相關醫學文獻，可知感染海洋創傷弧菌(vibrio
    vulnificus)引起之敗血症雖非絕症，但病程發展較其他敗
    血症快速，且需投予特定之抗生素，方足以殺死海洋創傷弧
    菌，並非全部之廣效性抗生素均能抑制病程之發展或結果。
    此由死者王世民自入院至死亡之歷程，經檢察官督同檢驗員
    及法醫師解剖並送請法務部法醫研究所對死者王世民死因為
    鑑定後，鑑定意見認為：「三、死者死亡經過及對其死因之
    看法：...2.死者王世民死前病情變化極迅速，並不尋常(近
    乎離奇)。病人(即死者)一到醫院即呈休克狀態，雖經該院
    醫師急診醫師陳瑞明及加護病房醫師余鴻彰等悉心照顧，仍
    無法救治而迅速死亡...3.病人死亡後剖驗以及顯微檢查判
    明：死者有肝硬化(不甚高度)，但有心衰竭現象，諒為因病
    人(即死者)因患肝硬化併發代謝性衰竭之結果引起心肌病變
    相繼有心肺衰竭情形。因此心肺不支迅速死亡。死者未見有
    胃潰瘍，亦未見『因肝硬化所引起之食道靜脈瘤及其出血等
    。』死亡前之出血疑為休克引起之壓力性潰瘍(stressuler)
    」等語，有該所90年11月26日法醫所90理字第2228號函附之
    (90)法醫所醫鑑字第1222號鑑定書附卷可稽(見相驗卷一第
    130至137頁)，益可證之。據上，被告余鴻彰之投予抗生素
    之時點，縱使係在90年8月2日上午5時40分前不久，究竟對
    於死者王世民所感染之海洋創傷弧菌而引發之敗血性休克之
    病程發展，肇致如何惡化之影響，或有何因果關係，均無從
    自卷內臺大醫院之鑑定報告或法務部法醫研究所之鑑定內容
    ，加以查明或資為佐憑。
(五)綜上所述，公訴人所舉之證據不僅不足以證明被告余鴻彰之
    投予抗生素之時點有何遲誤之情狀，甚者，亦無法證明被告
    余鴻彰之投予抗生素時點，對於死者王世民之病程有何具體
    之不利影響，或二者間之因果關聯何在，不能證明被告余鴻
    彰在本案醫療上有何過失情狀。
八、另查，被告何家奭在本案醫療中係擔任童綜合醫院之內科主
    治醫師，當日係以ON CALL方式值班，且未接獲任何醫護人
    員之呼叫訊息等情，業據被告2人供明在卷。而查行政院衛
    生署93年9月16日衛署字第0930035036號函所稱：「加護病
    房之值班醫師應於院區內值班」，指資深住院醫師24小時專
    職值班，應於院區內值班。至於「ON CALL」之值班醫師，
    則不限留在院區內值班，有該署94年12月5日衛署醫字第
    0940063376號函在卷可憑(見原審卷一第47頁)，公訴人依據
    行政院衛生署93年9月16日衛署字第0930035036號函(見相驗
    卷三第132頁)，認被告何家奭以在外待命之方式值班，未到
    場依其資深醫師之經驗指揮施救，致王世民無法免於高死亡
    率之發生，終至死亡等語，容有誤會。
九、又按醫事審議委員會對於鑑定案件之審議，係針對委託鑑定
    機關所詢事項，依據其調查所得之事證資料，基於醫學知識
    及醫療常規，提供書面專業意見供作偵查或審判之參考。其
    鑑定之作業流程，係依委鑑機關所送之卷證資料，確認被告
    醫師之學、經歷，再將有關資料先送與被告醫師之學、經歷
    無關之醫學中心相關科別主治醫師以上之專家提供初審意見
    後，再提交醫事審議委員會審議，由委員參酌初審醫師之書
    面及口頭意見，共同審查該案件。而依據行政院衛生署醫療
    糾紛鑑定作業要點規定，醫事審議委員會對於鑑定案件之審
    議，以委員達成一致之意見為鑑定意見，即採合議制並非個
    人意見(最高法院96年度台上字第3412判決參照)。且查行政
    院衛生署醫事審議委員會依醫療法第98條規定，受理司法檢
    察機關委託鑑定醫事案件，係針對所詢事項，就相關卷證及
    病歷資料所述案情，基於醫學知識及現行醫療常規，提供書
    面之專業鑑定意見。依據該署醫療糾紛鑑定作業要點規定，
    醫事鑑定小組會議對於鑑定之審議鑑定，以委員達成一致之
    意見為鑑定意見，即採合議制，並非個人之意見，並據以確
    定鑑定書，此並有行政院衛生署97年5月15日衛署醫字第
    0970208079號書函在卷可查(見本院卷三第180頁)，檢察官
    於上訴書雖謂本件有令鑑定人員到庭說明之必要，然本院已
    就告訴人質疑之處，多次函請醫事審議委員會再作說明，已
    如上述，故本院認無請該署鑑定委員到庭作證之必要。另告
    訴人請求本院向台灣感染症醫學會函詢相關醫療問題部分，
    因台灣感染症醫學會並非醫療單位，不便提供相關意見，此
    有該會100年7月4日(100)感染字第017號函可稽(見本院卷五
    第237頁)，故本院就此部分無從加以調查，均併予敘明。
十、綜上所述，本件檢察官所提出之證據，不足為被告何家奭、
    余鴻彰2人有罪之積極證明，其指出證明之方法，亦無從說
    服法院形成被告有罪之心證。此外，復查無其他積極確切證
    據，足認被告2人有何檢察官所指之業務過失致人於死之犯
    行，揆諸首揭說明，既無積極證據足認被告2人有刑法第276
    條第2項之業務過失致人於死罪嫌，被告2人犯罪即屬不能證
    明，原審因而為被告2人無罪判決之諭知，尚無違誤。檢察
    官上訴意旨，以被告疏未未矯治被害人之休克狀況，且延誤
    治療被害人之敗血症，因而致被害人王世民於死，其有醫療
    疏失等語而提起上訴，指摘原審判決不當，然本件經本院多
    次鑑定及函詢結果，仍無法使本院形成被告有罪之心證，應
    認檢察官之上訴並無理由，應予駁回。
據上論斷，應依刑事訴訟法第368條，判決如主文。
本案經檢察官陳佳琳到庭執行職務。
中    華    民    國   100    年    10    月    6     日
            刑事第五庭  審判長法  官  趙  春  碧
                              法  官  卓  進  仕
                              法  官  林  宜  民
以上正本證明與原本無異。
檢察官如提起上訴，依刑事妥速審判法第9條第1項規定，其上訴
之理由以「一、判決所適用之法令牴觸憲法。二、判決違背司法
院解釋。三、判決違背判例。」為限。
如不服本判決應於收受送達後10日內向本院提出上訴書狀，其未
敘述上訴之理由者，並得於提起上訴後10日內向本院補提理由書
（均須按他造當事人之人數附繕本）「切勿逕送上級法院」。

                              書記官  吳  雅  菁
中    華    民    國   100    年    10    月    6     日